臺灣高雄地方法院刑事裁定　　　　　　 110年度聲判字第88號
聲　請　人　黃裕仁（原名黃煜翔）




代　理　人　樓嘉君律師
被　　　告　陳張基


　　　　　　李逸真



　　　　　　吳鳳琴



上列聲請人即告訴人因被告等偽造文書案件，不服臺灣高等檢察
署高雄檢察分署檢察長駁回再議之處分（110 年度上聲議字第17
19號，原不起訴處分案號：臺灣高雄地方檢察署110 年度偵字第
14690 、14691 號），聲請交付審判，本院裁定如下：
    主  文
聲請駁回。
    理  由
一、按告訴人不服上級法院檢察署檢察長或檢察總長認再議為無
    理由而駁回之處分者，得於接受處分書後10日內委任律師提
    出理由狀，向該管第一審法院聲請交付審判；法院認為交付
    審判之聲請不合法或無理由者，應駁回之；刑事訴訟法第25
    8 條之1 、第258 條之3 第2 項前段分別定有明文。查本件
    聲請人即告訴人黃裕仁（原名黃煜翔）就被告陳張基、李逸
    真、吳鳳琴涉犯偽造文書罪嫌，向臺灣高雄地方檢察署（下
    稱高雄地檢署）提出告訴，經同署檢察官偵查後以110 年度
    偵字第14690 、14691 號為不起訴處分（下簡稱原不起訴處
    分），聲請人不服又聲請再議，經臺灣高等檢察署高雄檢察
    分署（下稱高雄高分檢）檢察長認再議為無理由，以110 年
    度上聲議字第1719號駁回再議（下簡稱駁回再議處分）。聲
    請人於民國110 年9 月29日收受駁回再議處分書後，委任律
    師為代理人，於法定期間內即110 年10月8 日具狀向本院聲
    請交付審判等情，業據本院依職權調取上開案卷核閱屬實，
    並有上開不起訴處分書、駁回再議處分書、送達證書、委任
    狀及刑事聲請交付審判狀上本院收狀戳章在卷可稽，是本件
    聲請合乎法定程式，合先敘明。
二、聲請交付審判意旨略以：被告等人所持之土地使用權同意書
    （下稱系爭同意書）上所載之聲請人簽名及印文，與聲請人
    於81年3 月17日向高雄縣警察局○○市第一戶政事務所之印
    鑑登記申請書之簽名及印文明顯不符，亦與聲請人於80年11
    月15日在○○商業銀行股份有限公司之借據上簽名及印文不
    符，而系爭同意書上所載之聲請人住址亦與聲請人當時實際
    上所居住之地址不同，足證被告等人所持之系爭同意書顯有
    偽造之嫌。原不起訴處分及駁回再議處分未究明事實，誠有
    違誤，有裁定交付審判之必要，請予以交付審判等語（原提
    告被告等人涉嫌竊盜罪嫌部分未聲請再議，亦未聲請交付審
    判）。
三、按刑事訴訟法第258 條之1 規定告訴人得向法院聲請交付審
    判，核其立法意旨，係法律對於檢察官不起訴或緩起訴裁量
    權制衡之外部監督機制，此時，法院之職責僅在就檢察官所
    為不起訴或緩起訴之處分是否正確加以審查，藉以防止檢察
    機關濫權。依此立法精神，同法第258 條之3 第3 項規定，
    法院就交付審判之聲請為裁定前，得為「必要之調查」，係
    指調查證據之範圍，應以偵查中曾顯現者為限，不可就告訴
    人新提出之證據再為調查，亦不可蒐集偵查卷宗以外之證據
    ，否則將與刑事訴訟法第260 條之再行起訴規定混淆不清。
    又法院以裁定准予交付審判，其效力如同檢察官提起公訴，
    自須以卷內所已存在之證據，已足認被告之犯罪嫌疑達到刑
    事訴訟法第251 條第1 項所定應提起公訴之程度，始得裁定
    交付審判。反之，即應認為交付審判之聲請為無理由，裁定
    駁回交付審判之聲請。末按犯罪事實應依證據認定之，無證
    據不得認定犯罪事實，刑事訴訟法第154 條第2 項定有明文
    ；犯罪事實之認定，應憑證據，如未能發現相當證據，或證
    據不足以證明，自不能以推測或擬制之方法，以為裁判基礎
    ；而認定不利於被告之事實，須依積極證據，苟積極證據不
    足為不利於被告事實之認定時，即應為有利於被告之認定，
    更不必有何有利之證據。
四、經本院調閱上開偵查及再議全案卷證後，審核結果如下：
  ㈠高雄地檢署檢察官偵查結果及高雄高分檢駁回再議聲請意旨
    略以：
  1.聲請人雖指稱並未在系爭同意書上簽章，然聲請人並未具體
    舉證以實其說；另證人即當年設計監造被告陳張基、吳鳳琴
    、李逸真3 人房屋之建築師張○○證稱：該建案是4 位起造
    人王○○、林○○、譚○○、索○○於72年委託我辦理的，
    土地使用同意書是起造人自己去找地主同意簽名後交給我的
    ，房子建造的過程中也沒有發生過土地使用的爭議等語。由
    此可知，系爭同意書是上開起造人4 人於72年間交付證人張
    ○○作為辦理建築執照之用，然被告3 人是分別於77年、87
    年、95年買入高雄市○○區○○街000 巷00號、00號及00號
    房屋一節，此經被告3 人於高雄地檢署108 年度偵字第2277
    3 號竊佔案件（該案之告訴人與被告均與本案相同，下稱前
    案）陳述明確，聲請人於前案對此亦不爭執，堪認被告3 人
    於買屋後應無偽造系爭同意書之可能，因此，系爭同意書顯
    非被告3 人於72年間製作後交付予證人張○○。
  2.被告3 人有於前案偵查中提出系爭同意書影本作為證據使用
    用，且經高雄地檢署依職權向高雄巿政府工務局調閱系爭建
    案完整資料，經該局以110 年3 月31日高巿工務建字第1103
    3040200 號函檢附該土地使用權同意書影本1 份，與前案由
    被告3 人提出者比對後，內容完全相符，聲請人就此亦不爭
    執，足見被告3 人亦無變造系爭同意書影本後行使之情事。
    況且，縱認聲請人於72年間確實未同意他人使用系爭土地，
    惟被告3 人既是向主管機關即高雄巿政府工務局申請而取得
    該同意書影本，基於對政府機關之信賴，而將之提供予高雄
    地檢署作為證據之用，實難認其等主觀上對聲請人簽章之真
    偽疑義有何認識，更無從辨識系爭同意書之真實性，無法單
    憑聲請人單方指訴即認被告3 人有何行使偽造私文書之情事
    。
  ㈡查聲請人聲請交付審判，核其所指，已據檢察官於不起訴處
    分書及駁回再議處分書中指駁，並就聲請人指訴被告3 人涉
    犯之罪名為何不成立部分，為事實及法律上之判斷。而本院
    審酌上開檢察官論斷之理由，亦未明顯有違反論理法則或經
    驗法則之情事。復按，刑法上之偽造文書罪，本有有形偽造
    （形式偽造）與無形偽造（實質偽造）之分，前者指無製作
    權人冒用他人名義而作成文書，後者則指文書之內容虛偽，
    惟名義人與製作人一致，而刑法第210 條之偽造私文書罪，
    係以無製作權人而捏造他人名義製作該文書之有形偽造（形
    式偽造）為構成要件，如行為人對於此種文書本有製作權，
    縱令其製作之內容虛偽，且涉及他人之權利，依法尚難論以
    該條之罪。觀諸系爭同意書，係由原始起造人各以其本名所
    簽署，並未捏造他人名義簽署契約書，且證人張○○亦於偵
    查中證稱：當初提供同意書給我的是起造人，這張同意書是
    起造人4 人自己去找地主同意後交給我的，被告3 人不是起
    造人等語（高雄地檢署110 年度他字第646 號卷第51至52頁
    ），是縱聲請人陳稱伊沒有同意起造人使用系爭土地而認契
    約書內容不實，亦難認有權製作文書之起造人構成偽造文書
    罪嫌。又聲請人僅以系爭同意書上聲請人之印文、簽名及住
    址與當時聲請人之現況不符，即認為被告3 人偽造系爭同意
    書云云，然被告3 人分別係於77年、87年、95年間買入系爭
    同意書所載地號上建築之房屋，而系爭同意書係起造人於72
    年間交予證人張○○作為辦理建照使用，被告3 人既非起造
    人，則針對買入房屋時間在後之被告3 人，有何等動機、及
    如何偽造製作時間在前之系爭同意書，聲請人並未提出合理
    證據以供查證，徒以系爭同意書上所載內容或印文等與聲請
    人斯時之狀況不同，即一再指訴被告3 人涉嫌偽造私文書云
    云，尚乏憑據。況縱使系爭同意書確實遭偽造或內容不實，
    然追溯被告3 人取得系爭同意書影本之起因，係聲請人向高
    雄地檢署提告被告3 人涉嫌竊佔罪之故，被告3 人始向高雄
    市政府工務局調閱建商興建土地之相關資料並取得系爭土地
    同意書影本，於該案中作為證據提出予高雄地檢署使用；於
    本案偵查中，經高雄地檢署調閱相關資料，經核系爭同意書
    與高雄市政府工務局所保存之相關建案文件完全相符，則難
    認被告3 人對於聲請人於系爭同意書之印文、簽名與地址是
    否真實、製作名義人是否有製作權等情有何認識，自難認被
    告3 人於提出系爭同意書作為前案證據使用時，有何行使偽
    造或變造私文書之主觀犯意。是以，聲請人既始終無法提出
    被告3 人有何偽造聲請人署名及印文、或明知系爭同意書內
    容不實猶行使該文書之積極證據以供查證，自難僅憑聲請人
    之片面臆測，遽行推定被告3 人涉犯行使偽造私文書罪嫌。
五、綜上，檢察機關依據偵查結果，認被告3 人之犯罪嫌疑均不
    足，因而依法為不起訴及駁回再議之處分，於事實調查程序
    及相關證據之評價、認定，均無違法或違背經驗法則、論理
    法則或其他證據法則之情事。聲請人仍執前詞，指摘原不起
    訴處分及駁回再議處分有所違誤云云，即屬無據。本件交付
    審判之聲請，為無理由，應予駁回。
六、據上論斷，依刑事訴訟法第258 條之3 第2 項前段，裁定如
    主文。
中    華    民    國   110    年    10    月    29    日
                  刑事第三庭  審判長  法  官  林青怡
                                      法  官  洪韻婷
                                      法  官  胡家瑋
以上正本證明與原本無異。
不得抗告。
中    華    民    國   110    年    10    月    29    日
                                      書記官  簡雅文